臺灣高等法院刑事裁定
110年度毒抗字第1122號
抗  告  人  臺灣新北地方檢察署檢察官
被      告  謝致和


上列抗告人因被告違反毒品危害防制條例案件，不服臺灣新北地
方法院中華民國110年3月26日裁定（110年度毒聲字第706號），
提起抗告，本院裁定如下： 
    主  文
原裁定撤銷，發回臺灣新北地方法院。
    理  由
一、原裁定以：聲請意旨略稱被告謝致和基於施用第二級毒品之
    犯意，於民國109年3月2日凌晨某時，在新北市○○區○○街000
    巷00號5樓，以將摻有第二級毒品甲氧基甲基安非他命（MMA
    ）、4-甲氧基安非他命（PMA）成分之毒品咖啡包加入熱水
    沖泡後服食之方式，施用第二級毒品1次，爰依法聲請裁定
    將被告送勒戒處所觀察、勒戒等語。查被告固坦承施用第二
    級毒品，並有新北市政府警察局受採集尿液檢體人姓名及檢
    體編號對照表、內政部警政署刑事警察局鑑定書可證。且檢
    察官聲請書認：被告曾因傷害、妨害自由、妨害公務案件，
    經法院判處罪刑確定，另有違反毒品危害防制條例案件與過
    失致死案件偵查中，不宜進入戒癮治療程序等語，經原法院
    發函要求檢察官進一步說明認為不符合毒品戒癮治療實施辦
    法及完成治療認定標準第2條第2項但書「無礙其完成戒癮治
    療之期程」之原因為何，檢察官覆稱：「他案日後經起訴判
    刑，屆時勢須依法撤銷緩起訴之處分，並重新向法院聲請觀
    察勒戒，徒增被告之程序勞費。」等語，固有臺灣新北地方
    檢察署函在卷可證。然被告所犯傷害、妨害自由、妨害公務
    案件，均經法院判刑確定，並易科罰金執行完畢，有本院被
    告前案紀錄表可稽，完全不會影響被告進行戒癮治療之程序
    。另被告涉嫌違反毒品危害防制條例案件與過失致死案件，
    均在檢察官偵查中，與毒品戒癮治療實施辦法及完成治療認
    定標準第2條第2項第1款「因故意犯他罪，經檢察官提起公
    訴」規定亦有不符，該等案件偵查、審理程序目前均尚未完
    結，被告短時間內亦不可能入監執行有期徒刑，此等「形式
    認定」，明顯違反無罪推定原則（憲法誡命），亦無視戒癮
    治療之期程可能會在其他案件判決確定之前終結。被告目前
    25歲，經檢察官指揮檢察事務官傳喚到案進行調查，亦按時
    到庭，更無任何施用毒品前科紀錄，是否必透過強制手段（
    即觀察、勒戒）始能協助被告戒除毒品，實非無疑。而109
    年1月15日修正公布之毒品危害防制條例強調「漸進式處遇
    」，對於施用毒品者之思維，應與時俱進，擺脫以往側重於
    「犯人」身分之處罰，著重其為「病患」之特質，並以「治
    療」疾病為出發點。除給予施用毒品者戒絕毒品之處遇外，
    亦應注意處遇選擇對施用毒品者之家庭、社會與工作造成之
    影響，如動輒使用限制人身自由之手段進行治療，將使施用
    毒品者與現實社會脫離，強迫中斷工作、學業，如此一來，
    施用毒品者反而難以成為社會之一份子，甚至墜入毒品深淵
    之可能性大增。況檢察事務官於110年2月18日詢問被告時，
    僅就被告施用第二級毒品之時間、地點與方式進行調查，全
    未針對被告是否適合為附命完成戒癮治療之緩起訴處分進行
    詢問，或進一步了解被告之經濟能力、意願，對於被告之程
    序保障顯然有所不周，檢察官據此裁量後，向法院提出聲請
    ，難謂無裁量瑕疵。至檢察官函覆提出之補充理由，同樣不
    脫被告尚有其他偵查中案件為基礎（與聲請書記載之理由大
    同小異），惟該「形式認定」為何屬於不當依據，業如上述
    ，該補充理由並未針對「無礙其完成戒癮治療之期程」一事
    進行實質說明。又刑事訴訟法第253條之3第1項第1款雖有緩
    起訴前因故意犯他罪，而在緩起訴期間內受有期徒刑以上刑
    之宣告者，檢察官得依職權撤銷原處分之規定，賦予檢察官
    「得撤銷」緩起訴處分之權限，然此非法定「應撤銷」事由
    ，日後檢察官並非不能視被告接受戒癮治療之情況、法院判
    決結果、確定日期，「合義務裁量」是否撤銷緩起訴處分，
    檢察官主張日後被告緩起訴處分必遭撤銷，即乏依據。檢察
    官復主張：是否給予被告為附命完成戒癮治療之緩起訴處分
    ，事屬刑事訴訟法第253條之1第1項及第253條之2第1項第6
    款特別賦予檢察官之職權，非法院所得審酌，被告亦無聲請
    檢察官為緩起訴之權利，檢察官即使未為此部分理由之說明
    ，於法亦無不合等語，惟該見解為原法院所不採：1.觀察、
    勒戒係拘束人身自由之保安處分，一旦裁定確定，被告即須
    進入勒戒處所觀察、勒戒，而無易科罰金或暫緩執行（即緩
    刑）之機會，侵害人身自由之程度不亞於刑罰之宣告，本應
    符合憲法第8條「正當法律程序」之要求。又觀察勒戒處分
    執行條例第3條第1項明定檢察官應向「法院」聲請裁定，賦
    予法院審查之權限，若謂法院不得介入檢察官之裁量，立法
    者又何必建構此等程序？上述見解實屬法院之自我設限，造
    成法官淪為此類案件之橡皮圖章，是否妥適，非無疑問。2.
    原則上確應尊重檢察官之裁量權行使，惟裁量權行使本不得
    恣意，法院審查之標準在於確認檢察官是否進行合義務性裁
    量，並非代替檢察官行使裁量權，當檢察官消極（或拒絕）
    陳述、說明聲請觀察勒戒之理由，法院究應如何進行審查？
    「空白聲請」本身即屬裁量怠惰，又如何能謂「於法亦無不
    合」？如此見解是否正確，亦待商榷。3.司法實務上不乏判
    決強調初次施用毒品者之「病患」特質，佐以毒品危害防制
    條例之修正精神，改變以往之「犯人」觀點，幾可認為初次
    施用毒品之行為與犯罪不能等同視之，此與行為人違犯刑法
    法律屬於犯罪行為有所不同。既然如此，在審查檢察官聲請
    觀察、勒戒（不為附命完成戒癮治療之緩起訴處分）之裁量
    權行使時，標準應有別於「犯罪案件」，以「犯罪案件」之
    模式，不斷強調是否給予緩起訴處分係檢察官之特別權限，
    完全忽視「施用毒品行為」之特別性。4.初次施用毒品者可
    能出於好奇，亦有可能係因面臨人生困境，為求一時解脫，
    方選擇施用，若一個人之家庭、生活、經濟能力完善，不會
    願意淪為毒蟲，施用毒品者心中存在想要更好的心。對於初
    次施用毒品者而言，當存在社區處遇之一絲可能，透過緩起
    訴處分之方式完成戒癮治療，何以不能給彼等機會？原法院
    因認檢察官若對初次施用毒品者聲請觀察、勒戒，應具體說
    明或調查存在何種事由係被告無法完成戒癮治療期程之原因
    ，否則即屬裁量瑕疵。綜上所述，裁量選擇聲請觀察、勒戒
    ，須屬「合義務性裁量」，檢察官僅以被告涉犯其他偵查中
    案件，未實質審查或調查是否存在妨害被告完成戒癮治療期
    程之具體事由，如此「形式認定」，應屬裁量瑕疵，難認檢
    察官之裁量權行使合法、妥當。因而裁定駁回檢察官對被告
    觀察、勒戒之聲請，固非無見。
二、惟查：
  ㈠97年4月30日修正公布之毒品危害防制條例第24條第1項，採
    行「觀察、勒戒」與「緩起訴之戒癮治療」並行之雙軌模式
    ，並無「緩起訴之戒癮治療」應優先於「觀察、勒戒」的強
    制規定。檢察官自得按照個案情形，依法裁量決定採行何者
    為宜。且觀諸毒品危害防制條例之全部條文，並無課以檢察
    官於聲請觀察、勒戒裁定前，應訊問被告是否同意觀察、勒
    戒之規定，檢察官亦無於聲請書中說明不命被告接受戒癮治
    療理由之義務。另由「毒品戒癮治療實施辦法及完成治療認
    定標準」第6條：「檢察官為緩起訴處分前，應得參加戒癮
    治療被告之同意，並向其說明完成戒癮治療應遵守事項後，
    指定其前往治療機構參加戒癮治療」；「未滿20歲之被告，
    並應得其法定代理人之同意。」之規定可知，受戒癮治療者
    必須自行前往治療機構接受戒癮治療並遵守一定事項，一旦
    違反，其緩起訴處分即有可能遭到撤銷，並由檢察官依法追
    訴。故如檢察官欲依毒品危害防制條例第24條規定，以緩起
    訴方式替代觀察、勒戒時，自應詢問行為人是否同意接受戒
    癮治療。是緩起訴之戒癮治療應屬法律賦予檢察官偵查裁量
    結果之作為，不得認為係施用毒品者所享有之權利。而是否
    給予施用毒品者為附命完成戒癮之緩起訴處分，既屬檢察官
    之職權，自非法院所得介入審酌。又按毒品危害防制條例所
    規定之「觀察、勒戒」程序，係針對受處分人所為保安處分
    ，目的在戒除行為人施用毒品身癮及心癮，以達教化與治療
    之目的，其立法意旨在幫助施用毒品者戒毒，性質上為一療
    程，而非懲罰，並屬強制規定，除檢察官審酌個案情形，依
    同條例第24條第1項為附命完成戒癮治療之緩起訴處分外，
    凡經檢察官聲請法院裁定將被告送勒戒處所觀察、勒戒者，
    法院僅得就其聲請審查被告是否有施用毒品之行為，以及被
    告是否為「初犯」或為觀察、勒戒、強制治療執行完畢後「
    5年內再犯」而為准駁之裁定，並無自由斟酌以其他方式替
    代或得以其他原因免予執行之權。而所謂「緩起訴之戒癮治
    療」，係由檢察官審酌個案情形，依毒品危害防制條例第24
    條規定，改以緩起訴處分方式轉介毒品施用者前往醫療院所
    治療。惟是否給予被告為附命完成戒癮治療之緩起訴處分，
    事屬刑事訴訟法第253條之1第1項及第253條之2第1項第6款
    特別賦予檢察官之職權，非法院所得審酌，被告亦無聲請檢
    察官為緩起訴之權利，檢察官即使未為此部分理由之說明，
    於法亦無不合。「毒品戒癮治療實施辦法及完成治療認定標
    準」第6條第1項，僅就檢察官為戒癮治療之緩起訴處分前，
    應得被告同意一事予以規定，而未規定檢察官於向法院對被
    告為觀察、勒戒聲請前，亦應得被告之同意。故如被告初次
    施用第一、二級毒品被查獲，檢察官聲請命觀察、勒戒，但
    聲請前未訊問被告「是否願意接受戒癮治療？」，法院不應
    裁定駁回，惟應參酌本院106年法律座談會第37號結論，法
    院原則上應尊重檢察官職權之行使，僅就檢察官之判斷有違
    背法令、事實認定有誤或其他裁量重大明顯瑕疵等事項，予
    以有限之低密度審查（本院暨所屬法院107年法律座談會刑
    事類提案第22號研討結果參照）。
　㈡又毒品戒癮治療實施辦法及完成治療認定標準第2條第2項規
    定：「被告有下列情事之一時，不適合為附命完成戒癮治療
    之緩起訴處分。但無礙其完成戒癮治療之期程者，不在此限
    ：一、緩起訴處分前，因故意犯他罪，經檢察官提起公訴或
    判決有罪確定。二、緩起訴處分前，另案撤銷假釋，等待入
    監服刑。三、緩起訴處分前，另案羈押或執行有期徒刑。」
    ，其第7條、第8條、第9條復明定戒癮治療之期程以連續1年
    為限，治療前應由治療機構評估及視需要進行相關檢驗、檢
    查，於戒癮治療期程屆滿後，治療機構應對接受戒癮治療者
    進行尿液毒品與其代謝物檢驗及毛髮毒品殘留檢驗，若有該
    認定標準第12條所定無故未依指定時間接受藥物、心理治療
    等情形，應視為未完成戒癮治療，得撤銷緩起訴處分。足見
    接受戒癮治療為一連續之期程，時間以1年為限，接受戒癮
    治療者並應配合依指定時間接受藥物或心理治療，暨接受相
    關評估及檢驗，若未能依規定及指定時間接受治療，即可能
    遭撤銷緩起訴處分。是倘於緩起訴處分前因故意另犯他罪，
    經提起公訴、判決有罪確定、撤銷假釋等待入監、執行羈押
    或執行有期徒刑中，因均有礙於前述完成戒癮治療之期程，
    故原則上應認不適合為附命完成戒癮治療之緩起訴處分。然
    上開毒品戒癮治療實施辦法及完成治療認定標準第2條第2項
    所列3款情形，僅供檢察官裁量之參考，非僅限於上述3款情
    形之一，檢察官始得向法院聲請裁定送觀察、勒戒，亦非謂
    凡無上述3款情事者，檢察官即應為附命完成戒癮治療之緩
    起訴處分。
  ㈢被告為警查獲後採集之尿液經鑑定結果，含有第二級毒品甲
    氧基甲基安非他命（MMA）、4-甲氧基安非他命（PMA）成分
    ，有新北市政府警察局受採集尿液檢體人姓名與檢體編號對
    照表、內政部警政署刑事警察局鑑定書附卷可稽（見偵字卷
    第17、19頁），被告復坦承其有施用上開第二級毒品之情，
    足認其於為警查獲前確有施用第二級毒品犯行。又被告前未
    曾因施用毒品而經法院裁定令入勒戒處所觀察、勒戒，此有
    本院被告前案紀錄表可按，是被告初犯施用第二級毒品案件
    ，亦堪認定。則檢察官聲請原法院裁定令被告入勒戒處所觀
    察、勒戒，而未對被告為附命完成戒癮治療之緩起訴處分，
    能否謂其判斷有違背法令、事實認定有誤或其他裁量重大明
    顯瑕疵等情事？其於聲請書內已為「被告尚有另案偵查中，
    不宜進入戒癮治療程序」等理由之說明，能否謂其「不合義
    務性裁量」、「裁量怠惰或濫用」？尚非全然無疑。況檢察
    事務官已於偵查中最後詢問被告有無其他陳述，被告答：「
    無。」（見偵字卷第38頁），亦足見被告業經賦予充分陳述
    意見之機會。茲現行法既未課予檢察官於聲請觀察、勒戒裁
    定前應訊問被告是否同意觀察、勒戒之規定或應於聲請書中
    說明不命被告接受戒癮治療理由之義務，且此等裁量決定，
    其程序保障之密度，本不能與現行法律就其細部內容已有明
    文規定之刑事審判程序相比擬，縱於聲請書內未就此部分理
    由詳加說明，能否謂其「不合義務性裁量」、「裁量怠惰或
    濫用」？遑論經原審函請臺灣新北地方檢察署說明被告不符
    「無礙其完成戒癮治療期程」之理由，亦據該署詳為此部分
    理由之說明，有該署110年3月23日新北檢德孝（坤）109毒
    偵7862字第302221號函在卷可參（見原審卷第15至16頁），
    且被告所涉違反毒品危害防制條例、過失致死等另案，嗣後
    亦經臺灣新北地方檢察署檢察官提起公訴，而有上開毒品戒
    癮治療實施辦法及完成治療認定標準第2條第2項所列情事，
    此亦有卷附本院被告前案紀錄表可按。從而檢察官參酌前述
    認定不適合為戒癮治療緩起訴處分之規範理由、戒癮治療流
    程所要求之配合程度等情，依調查結果及相關卷證判斷後，
    選擇向法院聲請裁定令被告入勒戒處所觀察、勒戒，能否謂
    檢察官之裁量有何重大明顯瑕疵？亦非無研求之餘地。原法
    院未予詳查，遽為駁回檢察官聲請之裁定，於法自有未合。
    檢察官抗告意旨指摘原裁定不當，非無理由，自應由本院將
    原裁定撤銷，兼衡當事人之審級利益，發回原法院詳查後，
    另為適法之處理。
據上論斷，應依刑事訴訟法第413條前段，裁定如主文。
中　　華　　民　　國　　110 　年　　8 　　月　　23　　日
                  刑事第十六庭  審判長法　官  葉騰瑞
                                      法　官  廖紋妤
                                      法　官  陳芃宇
以上正本證明與原本無異。
不得再抗告。
                                      書記官  蘇佳賢
中　　華　　民　　國　　110 　年　　8 　　月　　23　　日